ACORDAO-COMPLETO-2525047

ACÓRDÃO 6105/2022 ATA 35/2022 - SEGUNDA CÂMARA

VISTOS, relatados e discutidos estes autos referentes à Tomada de Contas Especial instaurada pelo então Ministério do Esporte, em razão de irregularidades na execução do Convênio 725.057/2009, celebrado com a Federação das Associações de Moradores do Estado do Piauí, cujo objeto era a implantação de 126 núcleos de esporte educacional e a oferta de práticas esportivas educacionais para 12.600 crianças, adolescentes e jovens, no âmbito do Programa Segundo Tempo.
ACORDAM os Ministros do Tribunal de Contas da União, reunidos em sessão da 2ª Câmara, ante as razões expostas pelo Relator, em: 
9.1. com fundamento nos arts. 1º, inciso I, 16, inciso III, alíneas "b" e "c", 19, caput, e 23, inciso III, da Lei 8.443/1992, julgar irregulares as contas do Sr. Raimundo Mendes da Rocha e da Federação das Associações de Moradores do Estado do Piauí, e condená-los, solidariamente, ao pagamento das quantias descritas a seguir, atualizadas monetariamente e acrescidas dos juros de mora calculados a partir das respectivas datas até o dia da efetiva quitação, fixando-lhes o prazo de 15 (quinze) dias, a contar da notificação, para comprovarem, perante o Tribunal (art. 214, inciso III, alínea "a", do Regimento Interno/TCU) , o recolhimento do débito ao Tesouro Nacional, na forma da legislação em vigor:	
	Valor (RS) 
	Data

	461.346,00
	1º/06/2010

	2.105.400,00
	30/12/2010

9.2. aplicar a multa prevista no art. 57 da Lei 8.443/1992, individualmente, ao Sr. Raimundo Mendes da Rocha e à Federação das Associações de Moradores do Estado do Piauí,  no valor de R$ 200.000,00 (duzentos mil reais) , fixando-lhes o prazo de 15 (quinze) dias, a contar da notificação, para comprovarem, perante o Tribunal (art. 214, inciso III, alínea "a", do Regimento Interno/TCU) , o recolhimento da dívida ao Tesouro Nacional, atualizada monetariamente desde a data do presente Acórdão até a do efetivo recolhimento, caso paga após o vencimento, na forma da legislação em vigor;
9.3. autorizar, caso requerido, nos termos do art. 26 da Lei 8.443/1992 c/c o art. 217 do Regimento Interno/TCU, o parcelamento das dívidas em até 36 (trinta e seis) parcelas mensais e sucessivas, sobre as quais incidirão os correspondentes acréscimos legais (débito: atualização monetária e juros de mora; multa: atualização monetária) , esclarecendo aos responsáveis que a falta de pagamento de qualquer parcela importará no vencimento antecipado do saldo devedor, sem prejuízo das demais medidas legais;
9.4. autorizar, desde logo, a cobrança judicial das dívidas, nos termos do art. 28, inciso II, da Lei 8.443/1992, caso não atendidas as notificações; e 
9.5. enviar cópia deste Acórdão à Procuradoria da República no Estado do Piauí, com fundamento no art. 16, § 3º, da Lei 8.443/1992, c/c o art. 209, § 7º, do Regimento Interno/TCU, para adoção das medidas cabíveis, bem como à Secretaria Especial do Esporte do Ministério da Cidadania, para ciência.

Tomada de Contas Especial instaurada pelo Ministério do Esporte em razão de irregularidades na execução do Convênio 725.057/2009, celebrado com a Federação das Associacões de Moradores do Estado do Piauí, cujo objeto era a implantação de 126 núcleos de esporte educacional no município de Teresina/PI, no âmbito do Programa Segundo Tempo  Padrão.

Segunda Câmara

Federação das Associações de Moradores do Estado do Piauí - Famepi.

3. Responsáveis: Raimundo Mendes da Rocha (XXX.848.333-XX) e Federação das Associações de Moradores do Estado do Piauí (23.498.769/0001-87).

13.1. Ministros presentes: Bruno Dantas (Presidente), Aroldo Cedraz e Antonio Anastasia.
13.2. Ministro-Substituto convocado: Marcos Bemquerer Costa (Relator).

MARCOS BEMQUERER

Trata-se da Tomada de Contas Especial (peças 1-14) instaurada pelo então Ministério do Esporte - ME em razão de irregularidades na execução do Convênio 725.057/2009 (peça 2, p. 31-40; peça 3, p. 1-10) , celebrado, em 30/12/2009, com a Federação das Associações de Moradores do Estado do Piauí - Famepi, cujo objeto era a implantação de 126 núcleos de esporte educacional e a oferta de práticas esportivas educacionais para 12.600 crianças, adolescentes e jovens, no âmbito do Programa Segundo Tempo.
2. 	Para a execução do objeto, orçado em R$ 4.597.350,00, a União comprometeu-se a aportar R$ 4.210.800,00 (peça 2, p. 31-40 e peça 3, 1-9) , os quais efetivamente transferiu, em duas parcelas de R$ 2.105.400,00, mediante ordens bancárias de 1º/06/2010 e 30/12/2010 (peça 10, p. 38) . Sobre a disponibilidade das verbas, há apenas informação de que a última ordem bancária foi creditada em 04/01/2011 (peça 4, p. 19) .
3.	De acordo com o Plano de Trabalho (peça 1, p. 13) , os recursos deveriam ser destinados à execução das seguintes metas:
	METAS/SUBMETAS
	QTDE
	MESES
	VALOR UNITÁRIO (R$) 
	CONCEDENTE (R$) 
	CONVENENTE (R$) 

	RECURSOS HUMANOS
				2.421.600,00
	386.550,00

	Coordenador Geral
	1
	15
	1.200,00
		18.000,00

	Coordenador Pedagógico
	1
	15
	2.400,00
	36.000,00
	
	Coordenadores setoriais
	6
	14
	1.100,00
	92.400,00
	
	Coordenadores de núcleo
	126
	13
	950,00
	1.556.100,00
	
	Monitores esportivos
	126
	13
	450,00
	737.100,00
	
	Monitores complementares
	126
	13
	225,00
		368.550,00

	REFORÇO ALIMENTAR
	1
		1.663.200,00
	1.663.200,00
	
	MATERIAL ESPORTIVO SUPLEMENTAR
	1
		126.000,00
	126.000,00
	
	TOTAL (R$) 
	4.210.800,00
	386.550,00

4.	O ajuste vigorou no período de 30/12/2009 a 29/08/2011 (peça 3, p. 10, e peça 13, p. 25) . O prazo para prestação de contas, inicialmente fixado em 25/11/2011, foi sucessivamente prorrogado para 25/12/2011 (peça 8, p. 31) , 22/01/2012 (peça 8, p. 35) e por mais 15 dias a partir da data de recebimento de ofício datado de 24/01/2012 (peça 8, p. 37) .
5.	 Em 23/11/2012, o concedente reiterou a necessidade de inclusão dos documentos atinentes ao Convênio 725.057/2009 no Sistema de Gestão de Convênios e Contratos de Repasse - Siconv (peça 9, p. 1) . 
6.	Em resposta à solicitação de informações por parte do Ministério Público Federal, a fim de subsidiar o Inquérito Civil 1.16.000.00XXX.712014-XX (peça 9, p. 10-11) , o Parecer Financeiro 106/2014 declarou que as contas do convênio não haviam sido inseridas no Siconv (peça 9, p. 15-16) .
7.	Notificada pelo concedente, via Diário Oficial da União de 02/09/2014 (peça 9, p. 24-26) , a restituir os recursos federais recebidos devido à omissão no dever de prestar contas, a Famepi enviou notas fiscais, recibos e comprovantes de pagamento via transferência bancária relativos aos produtos para o reforço alimentar, balancete contábil de despesas com pessoal e alguns extratos bancários (peça 9, p. 31-40; peça 10, p. 1-24) .
8.	Na fase interna da TCE, o Parecer Técnico 42/2015 (peça 11, p. 13-25 e peça 12, p. 2-5) declarou que apenas 56% das metas pactuadas foram atendidas, percentual correspondente à média de frequência dos beneficiários às atividades do programa, aferida pelo concedente mediante vistorias. 
9.	O Parecer Financeiro Complementar 2/2016 (peça 12, p. 6-13) registrou a ausência do relatório de pagamentos efetuados, do relatório de receita e despesa, da conciliação bancária e do relatório financeiro do plano de trabalho. Considerou comprovados dois pagamentos, no valor de R$ 263.650,00 e R$ 536.102,25, efetuados mediante transferências eletrônicas, e aprovou a realização dessas despesas na mencionada proporção de 56% (R$ 447.861,26) , reprovando a execução no importe de R$ 3.762.938,74.
10.	A Secretaria Federal de Controle Interno certificou a irregularidade das presentes contas (peça 13, p. 27) e a autoridade ministerial atestou haver tomado conhecimento dessa conclusão (peça 13, p. 34) .
11.	Neste Tribunal, o Auditor Federal de Controle Externo - AUFC da Secretaria de Controle Externo no Piauí - Secex/PI considerou que, além das despesas com reforço alimentar, nos valores de R$ 263.650,00 e R$ 536.102,25, seria possível efetuar a conciliação bancária e reconhecer a regularidade de um outro desembolso, na quantia de R$ 799.140,09, ocorrido em 07/06/2010. Assim, recalculou o débito em R$ 3.315.420,29, em valores originais, composto pelas parcelas de R$ 1.510.237,55 e R$ 1.805.182,74, referentes a 1º/06/2010 e 30/12/2010, respectivamente (peça 15, p. 7) .
12.	Por seu turno, o Diretor Técnico, com o apoio do Titular da Unidade, manteve a impugnação da despesa de R$ 799.140,09, descrita na nota fiscal 87 (peça 9, p. 32) , referente a gêneros alimentícios, "haja vista que, apesar de haver o comprovante de Transferência Eletrônica à empresa fornecedora (peça 9, p. 34) , a ausência do extrato bancário relativo ao período dessa despesa não permite atestar se ela realmente ocorreu, ou se, por exemplo, foi estornada". Assim, concluiu não ter sido comprovada a boa e regular gestão das parcelas de R$ 799.140,09 (reforço alimentar) , R$ 126.000,00 (material esportivo suplementar) e R$ 2.421.600,00 (recursos humanos) (peça 13, p. 3) .
13.	Na moldura objetiva fixada pelo escalão dirigente da Secex/PI, foi promovida a citação do Sr. Raimundo Mendes da Rocha, presidente da Famepi, em solidariedade com a referida entidade, para apresentar alegações de defesa quanto à ausência de demonstração do nexo de causalidade entre os recursos repassados e as ações executadas e à insuficiência da documentação apresentada, a ti¿tulo de prestação de contas final, sobre as metas recursos humanos, material esportivo e suplementar e reforço alimentar, violando o art. 70, parágrafo único, da Constituição Federal, o art. 93 do Decreto-lei 200/1967, o art. 145 do Decreto 93.872/86 e os arts. 56 e 58, todos da Portaria Interministerial MP/MF/MCT 127/2008, e/ou para comprovar o recolhimento do débito abaixo descrito: 
	Valor (R$) 
	Data

	1.241.340,09
	1º/06/2010

	2.105.400,00
	30/12/2010

14.	A citação do Sr. Raimundo Mendes da Rocha foi implementada pelo expediente à peça 26. A tentativa de citação postal da Famepi (peças 20 e 25) restou frustrada, como demonstram os avisos de recebimento às peças 23 e 28, tendo a comunicação processual ocorrido por meio do Edital 23/2018 da Secex/PI, publicado no Diário Oficial da União de 25/04/2018 (peças 133 e 134) . 
15.	Encerrado o prazo para defesa, a Famepi permaneceu silente. O Sr. Raimundo Mendes da Rocha apresentou os elementos das peças 29-131. 
16.	Devido à reestruturação do Tribunal, a continuidade da instrução do feito coube à Secretaria de Controle Externo de Tomada de Contas Especial - Secex/TCE, cujo AUFC propôs a declaração de revelia da Famepi, a rejeição da preliminar de prescrição e das alegações de defesa do Sr. Raimundo Mendes da Rocha, o julgamento pela irregularidade das contas de ambos os responsáveis, nos termos do art. 16, inciso III, alíneas a e b, da Lei 8.443/1992, com imputação do débito solidário descrito na citação e da multa do art. 58, inciso II, do referido diploma legal. É o que consta da instrução à peça 135, abaixo transcrita com ajustes de forma: 
"EXAME TÉCNICO 
Análise das alegações de defesa do Sr. Raimundo Menezes da Rocha (peças 29 a 132) 
Alegação 1 
25.	Baseado no art. 23 da Lei 8.429/1992, argumenta que a presente demanda foi fulminada pelo instituto da prescrição, vez que [a sua intimação se deu em 23/01/2018, 6 (seis) anos, 2 (dois) meses e 25 (vinte e cinco) dias após o final do convênio, ocorrido em 29/08/2011, sem que tenha recebido qualquer comunicação anterior] (peça 29, p. 7) .
Análise 
26.	De acordo com o art. 6º, inciso II, c/c art. 19 da IN/TCU 71/2012, modificada pela IN/TCU 76/2016, a instauração da tomada de contas especial fica dispensada somente quando houver transcorrido prazo superior a dez anos entre a data provável de ocorrência do dano e a primeira notificação dos responsáveis pela autoridade administrativa competente, o que não aconteceu no presente caso, haja vista que o primeiro recurso foi liberado em junho de 2010 (item 4) e a citação ocorreu em dezembro de 2017 (peça 26-29) . 
27.	Além disso, o Superior Tribunal Federal (STF) fixou tese, em 8/8/2018, [de] que 'são imprescritíveis as ações de ressarcimento ao erário fundadas na prática de ato doloso tipificado na lei de improbidade administrativa.'
28.	 Faz-se ressalva para a necessidade de atenção quanto ao tipo de ilícito apresentado caso a caso, visto que, ilícitos civis e administrativos não se confundem. Nesse sentido, há que ressaltar que este Tribunal, em recentes julgados (Acórdão 5928/2016-TCU-Segunda Câmara, rel. ministro Vital do Rêgo, e 5.939/2016- 2ª Câmara, rel. ministro-substituto Marcos Bemquerer) , tem entendido que a tese fixada pelo STF no RE 669.069 (Repercussão Geral 666) , que trata da incidência da prescrição nos débitos com a União decorrentes de ilícitos civis, com prazo prescricional de cinco anos, não alcança prejuízos que decorram de ilícitos administrativos, como a não comprovação da regular gestão de recursos públicos, que são imprescritíveis.
29.	Nessa linha é a jurisprudência pacificada desta Corte de Contas, exemplificada no Acórdão 232/2017-TCU-Primeira Câmara, rel. ministro Bruno Dantas.
Alegação 2 
30. 	Em resumo, ao longo de toda a argumentação (peça 29, p. 10-38) , o Sr. Raimundo Mendes da Rocha, por meio de seus advogados, alega que o referido convênio foi executado na forma prevista no plano de trabalho e sua prestação de contas foi devidamente apresentada na forma pactuada e nos prazos previstos na legislação e que, além do mais, tudo foi executado dentro da mais absoluta transparência, lisura e boa-fé. As falhas apontadas no relatório de cumprimento do objeto são de natureza formal, o que não comprometeu a análise das contas e, muito menos, foram capazes de demonstrar a existência de dolo ou mesmo de danos ao erário (peça 29, p. 11) .
Análise 
31. Para comprovar as suas alegações, o Sr. Raimundo Mendes da Rocha, por meio de seus advogados, anexou os seguintes documentos, os quais, segundo ele, foram apresentados ao Ministério do Esporte (peça 29, p. 11-37) :
prestação de contas e relatório de cumprimento do objeto (Anexo I) ;
comunicação da mudança de endereço de núcleos (Anexo II) ;
frequência dos beneficiários (Anexo III) ;
cópias dos comprovantes dos valores pagos aos monitores e coordenadores do programa (Anexo IV) ;
fichas de qualificação dos monitores e coordenadores (Anexo V) ;
comprovação de planejamento das atividades e da forma de sua execução, bem como das notas fiscais constantes da prestação de contas (Anexo VI) ;
documentação comprobatória do cumprimento do objeto do convênio, especialmente dos extratos bancários (Anexo VII) .
32.	Ao se analisar a vasta documentação enviada nos anexos acima citados (peças 29-131) foram encontrados os seguintes documentos:
cópia das Declarações de Imposto de Renda do Sr. Raimundo Mendes da Rocha (peças 29 e 30) ;
cardápio e declaração de nutricionista (peça 30) ;
relatório de acompanhamento assinado pelo Sr. Raimundo Mendes da Rocha (peça 30) ;
relação de pagamentos realizados (peças 30 e 31) ;
fotos das atividades dos alunos (peças 30 a 32) ;
ofícios encaminhados ao Ministério do Esporte informando sobre a transferência de núcleos (peça 32) ;
termos de cessão de espaços físicos (peça 32) ;
fichas de frequência de alunos e de coordenadores/monitores (peças 32 a 117) ;
recibos de pagamentos de autônomos (peças 118 a 129) ;
fichas cadastrais dos núcleos (pelas 129 e 130) ;
ofícios encaminhados ao Ministério do Esporte informando sobre substituição de coordenadores/monitores (peças 130 e 131) ;
relatório de capacitação de monitores (peça 131) .
33.	(...) Não se verificou nenhuma documentação nova que pudesse demonstrar a correta aplicação dos recursos ou sanear as irregularidades encontradas na execução do Convênio 725.057/2009, no que diz respeito a recursos humanos, reforço alimentar e material esportivo e suplementar, que são o foco da TCE.
34.	Também não foram enviados os comprovantes de recolhimentos dos débitos imputados na presente tomada de contas especial.
[Da revelia] da Federação das Associações de Moradores do Estado do Piauí /PI
35.	A citação da Famepi ocorreu por meio do Ofício 618/2017-TCU/SECEX-PI (peça 20) , de 7/6/2017, sendo que a correspondência foi devolvida por não ter sido encontrado o destinatário.
36.	Assim, foi enviado um novo ofício (Ofício 1544/2017-TCU/SECEX-PI, de 24/11/2017 - peça 27) , mas novamente a correspondência destinada à Famepi foi devolvida, dessa vez pelo motivo 'desconhecido'.
37.	Por conseguinte, só restou à Secex-PI citar Federação das Associações de Moradores do Estado do Piauí /PI por meio de edital, conforme preconiza o art. 22, III, da Lei 8.443/1992.
38.	Dessa forma, a Federação das Associações de Moradores do Estado do Piauí foi citada por meio do Edital 23/2018-TCU/SECEX-PI (peça 133) , publicado no Diário Oficial da União em 25/4/2018 (peça 134) .
39.	Entretanto, não foi obtida nenhuma resposta até a presente data, de forma que a Famepi será considerada revel pelo Tribunal, para todos os efeitos, em conformidade com o art. 12, § 3°, da Lei 8.443/1992.
40.	Nos processos do TCU, a revelia não leva à presunção de que seriam verdadeiras todas as imputações levantadas contra os responsáveis, diferentemente do que ocorre no processo civil, em que a revelia do réu opera a presunção da verdade dos fatos narrados pelo autor. Dessa forma, a avaliação da responsabilidade do agente não pode prescindir da prova existente no processo ou para ele carreada. 
41.	Ao não apresentar sua defesa, a responsável deixou de produzir prova da regular aplicação dos recursos sob sua responsabilidade, em afronta às normas que impõem aos gestores públicos a obrigação legal de, sempre que demandados pelos órgãos de controle, apresentar os documentos que demonstrem a correta utilização das verbas públicas, a exemplo do contido no art. 93 do Decreto-Lei 200/67: 'Quem quer que utilize dinheiros públicos terá de justificar seu bom e regular emprego na conformidade das leis, regulamentos e normas emanadas das autoridades administrativas competentes'.
42.	Mesmo as alegações de defesa não sendo apresentadas, considerando o princípio da verdade real que rege esta Corte, procurou-se buscar, em manifestações da responsável na fase interna desta Tomada de Contas Especial, se havia algum argumento que pudesse ser aproveitado a seu favor. 
43.	Aproveitou-se também qualquer eventual alegação de defesa apresentada pelo Sr. Raimundo Mendes da Rocha, co-responsável solidário junto com a Famepi.
44.	Entretanto, nem os argumentos apresentados na fase interna nem os argumentos apresentados pelo Sr. Raimundo Mendes da Rocha em resposta à citação desta Corte elidem as irregularidades apontadas.
45.	Vale ressaltar que a pretensão punitiva do TCU, conforme Acórdão 1441/2016-TCU-Plenário, que uniformizou a jurisprudência acerca dessa questão, subordina-se ao prazo geral de prescrição indicado no art. 205 do Código Civil, que é de 10 anos, contado da data de ocorrência da irregularidade sancionada, nos termos do art. 189 do Código Civil, sendo este prazo interrompido pelo ato que ordenar a citação, a audiência ou a oitiva do responsável. No caso em exame, não ocorreu a prescrição, uma vez que a primeira liberação dos recursos ocorreu em 1º/06/2010 e a citação por meio edital publicado no Diário Oficial da União ocorreu em 25/04/2018.
46.	Assim, não havendo manifestação da Famepi no presente processo acerca das irregularidades imputadas, não há elementos para que se possa efetivamente aferir e reconhecer a ocorrência de boa-fé na conduta dos responsáveis, podendo este Tribunal, desde logo, proferir o julgamento de mérito pela irregularidade das contas, nos termos dos §§ 2º e 6º do art. 202 do Regimento Interno/TCU (Acórdãos 2.064/2011, relator ministro Ubiratan Aguiar, 6.182/2011, relator ministro-substituto Weder de Oliveira, 4.072/2010, relator ministro Valmir Campelo e 1.189/2009, relator ministro-substituto Marcos Bemquerer, todos da 1ª Câmara, e 731/2008-Plenário (relator ministro Aroldo Cedraz) .
47. 	Dessa forma, a Famepi (...) deve ser considerada revel, nos termos do art. 12, § 3º, da Lei 8.443/1992, devendo as contas dos responsáveis serem julgadas irregulares, condenando-o (s) solidariamente ao débito apurado e aplicando-lhes a multa prevista no art. 58 da Lei 8.443/1992.
 (...) 
PROPOSTA DE ENCAMINHAMENTO 
51.	Diante do exposto, submetem-se os autos à consideração superior, propondo: 
considerar revel a Federação das Associações de Moradores do Estado do Piauí - Famepi (...) , para todos os efeitos, dando-se prosseguimento ao processo, com fulcro no art. 12, § 3º, da Lei 8.443/92;
rejeitar as alegações de defesa do Sr. Raimundo Mendes da Rocha (...) , presidente da Federação das Associações de Moradores do Estado do Piauí /PI (gestão 2009-atual) ;
julgar irregulares, nos termos dos arts. 1º, inciso I, 16, inciso III, alínea a e b, § 2º, da Lei 8.443/1992 c/c os arts. 19 e 23, inciso III, da mesma Lei, e com arts. 1º, inciso I, 209, incisos I e II, 210 e 214, inciso III, do Regimento Interno/TCU, as contas do Sr. Raimundo Mendes da Rocha (...) , e da Famepi (...) , condenando-os solidariamente ao pagamento das importâncias a seguir especificadas, atualizadas monetariamente e acrescidas dos juros de mora, calculadas a partir das datas discriminadas até a data do efetiva quitação do débito, fixando-lhes o prazo de quinze dias, para que comprovem, perante o Tribunal, o recolhimento das referidas quantias aos cofres do Tesouro Nacional, nos termos do art. 23, inciso III, alínea a, da citada lei;
	VALOR ORIGINAL (R$) 
	DATA DA OCORRÊNCIA

	1.241.340,09
	1º/06/2010

	2.105.400,00
	30/12/2010

aplicar individualmente aos responsáveis Sr. Raimundo Mendes da Rocha e Famepi a multa prevista no art. 58, inciso II, da Lei 8.443/1992 c/c o art. 268, inciso II, do RI/TCU, fixando-lhes o prazo de quinze dias, a contar da notificação, para que comprovem, perante o Tribunal (art. 214, III, a, do Regimento Interno/TCU) , o recolhimento da dívida aos cofres do Tesouro Nacional, atualizada monetariamente desde a data do acórdão proferido por este Tribunal até a do efetivo recolhimento, se pagas após o vencimento, na forma da legislação em vigor;
autorizar, desde logo, a cobrança judicial das dívidas, caso não atendidas as notificações, na forma do disposto no art. 28, inciso II, da Lei 8.443/1992;
autorizar também, desde logo, se requerido, com fundamento no art. 28, inciso I, da Lei 8.443, de 1992 c/c o art. 217, §§ 1º e 2º do Regimento Interno/TCU, o parcelamento das dívidas em até 36 parcelas, incidindo sobre cada parcela, corrigida monetariamente, os correspondentes acréscimos legais, (...) 
enviar cópia do Acórdão a ser prolatado, bem como do Relatório e do Voto que o fundamentarem ao Procurador-Geral da República no Estado do Piauí, nos termos do art. 16, § 3º, da Lei 8.443/1992 c/c o art. 209, § 7º, do Regimento Interno/TCU, para adoção das medidas cabíveis, informando-lhe que o inteiro teor da decisão pode ser consultado no endereço www.tcu.gov.br/acordaos."
17.	Divergindo em parte dessa conclusão, o Diretor Técnico, com o endosso do Secretário, ponderou haver elementos suficientes nos autos para comprovar parte das despesas com recursos humanos, no montante de R$ 827.100,00 (peças 117-129) , o qual, abatido do percentual de 13,76% da contrapartida, resultaria na diminuição de R$ 713.247,28 na parcela de débito referente a 1º/06/2010. Para melhor compreensão, transcrevo o mencionado Parecer (peça 136) : 
"18.	Vale reprisar que o débito tem como base o percentual de alcance dos objetivos sociais, ou seja, o percentual (56%) geral de alunos encontrados nos núcleos esportivos pela fiscalização do órgão concedente, bem como a falta de documentação comprobatória dos gastos com pessoal e material. 
19.	Assim sendo, não concorreram para o débito a ausência de identificação visual de alguns núcleos, mudanças de local de alguns núcleos, atraso no início de atividades, deficiência no controle de frequência, falta de qualificação adequada dos prestadores de serviços, falha na atuação dos coordenadores de alguns núcleos ou a ausência de planejamento pedagógico e plano de aulas. Logo, não procede o alegado cerceamento de defesa, assim como não interfere na manutenção, ou não, do débito qualquer argumento que não busque demonstrar a completa execução do ajuste e o consequente atingimento, em sua plenitude, dos objetivos estabelecidos no convênio, bem assim a comprovação dos gastos referidos (letras 'k', 'o', 'p' e 't' do item 8) .
20.	Cabe lembrar ainda que os comprovantes das despesas com reforço alimentar foram todos acolhidos, de maneira que a parte do débito relativa a esse item de despesa corresponde, sob o aspecto técnico, ao percentual (44%) não executado do objeto. Esse fato torna sem efeito, portanto, o argumento da letra 'e' do item 8.
21. 	Em suas alegações de defesa, o Sr. Raimundo deveria apresentar todos os elementos de prova capazes de confirmar a execução da totalidade do objeto e o atingimento dos objetivos conveniados - afastando, assim, o débito sob o aspecto técnico - e todos os documentos (notas fiscais, recibos, cópias de cheque, processos licitatórios, comprovantes de distribuição dos materiais etc.) capazes de comprovar as despesas com recursos humanos e material esportivo e suplementar, para, desse modo, sanear as contas sob o aspecto financeiro.
22.	Contudo, além de não o ter feito quando apresentou as contas, o responsável deixou de juntar os comprovantes das despesas com o material esportivo e suplementar, permanecendo o correspondente débito de R$ 126.000,00. Consta nos autos (peça 4, p. 23) o termo de recebimento de material, mas tudo indica que se refere a material disponibilizado pelo Ministério do Esporte, e não ao material adquirido pela convenente. Ademais, mesmo que se referisse ao material adquirido, o termo, por si só, não comprova a despesa.
23.	Quanto aos recursos humanos, o responsável apresentou vários recibos de pagamentos a coordenadores e monitores, no montante de R$ 827.100,00 (peças 117-129) , correspondente a 29,45% dos R$ 2.808.150,00 previstos para essa rubrica. Entendo que pode ser acolhida essa despesa, abatendo-se o percentual de 13,76% (R$ 386.550,00 ÷ R$ 2.808.150,00) da contrapartida. Assim, o valor a ser acolhido na redução do débito será R$ 713.247,28 (R$ 827.100,00 - R$ 113.852,72 de contrapartida) .
24.	Entendo que os elementos constantes dos autos, como os recibos de pagamento de pessoal (peças 117-129) , as divulgações dos núcleos (peça 32, p. 49-72) , a disponibilização de material (peça 3, p. 22 e 25) e o reconhecimento pelo concedente da presença de monitores complementares (peça 11, p. 21) , suportam concluir pela aplicação da contrapartida proporcional às despesas acolhidas.
25.	Em relação à execução do objeto e alcance dos objetivos propostos, o responsável também não apresentou elemento algum que pudesse alterar o percentual (56%) de beneficiários apurado nas vistorias técnicas feitas pelo Ministério do Esporte (relatório 5/2011, peça 5, p. 27, e 6, p. 1-9; parecer 42/2015, peças 11, p. 13-24, e 12, p. 1-5; parecer financeiro 2/2016, peça 12, p. 6-13) . Os relatórios de frequência não [são capazes], por si só, de refutar as constatações da vistoria. E a adoção desse percentual (56%) como método para estimar o quantum executado do objeto e do alcance dos objetivos encontra amparo no art. 8, inciso II, da Instrução Normativa/TCU 71/2012.
26.	Sem a apresentação de elementos capazes de comprovar a plena execução do objeto e a correta e completa aplicação dos recursos, restam minados, finalmente, os argumentos de letras 'b', 'd', 'f', 'g', 'h', 'i' e 'v' do item 8.
27.	Portanto, levando-se em consideração a revelia da Famepi e a ausência de boa-fé do gestor, adiro, na essência, às conclusões e ao encaminhamento consignados pelo AUFC (...) na instrução precedente, com vênias para sugerir redução no valor do débito, haja vista o acolhimento de parte das despesas, no importe de R$ 713.247,28, com recursos humanos, de modo que a composição final da dívida fica assim, sem alteração na responsabilização:
	Valor (R$) 
	Data 

	796.990,27
	01/02/2010

	1.805.182,74
	30/12/2010

18.	Acolhendo sugestão do Ministério Público junto ao TCU (peça 138) , representado pelo Procurador Rodrigo Medeiros de Lima, determinei o retorno dos autos à Secex/TCE, a fim de que avaliasse o impacto das fichas de frequência apresentadas pela defesa do Sr. Raimundo Mendes da Rocha em relação ao débito apurado no presente processo (peça 139) . 
19.	Ao reanalisar os autos, a Unidade Técnica, em manifestações uniformes (peças 141-143) , opinou, em apertada síntese, pela rejeição da preliminar de prescrição da pretensão punitiva, com apoio no entendimento fixado no Acórdão 1441/2016-TCU-Plenário (relator Ministro Benjamin Zymler e redator Ministro Walton Alencar Rodrigues) , e também da prescrição da pretensão ressarcitória, por entender que, no caso em tela, a incidência de diversas causas interruptivas teriam obstado o transcurso do prazo quinquenal fixado na Lei 9.873/1999. No mérito, manifestou-se pelo acolhimento parcial das alegações de defesa, de modo a reconhecer a integralidade dos dispêndios com aquisição de reforço alimentar comprovados, sem a proporcionalização aos índices de frequência, pela consequente redução do débito e pela manutenção das demais propostas de encaminhamento anteriormente formuladas, como se depreende da instrução abaixo transcrita (peça 141) :
"26.	Em suas alegações, o Sr. Raimundo Mendes da Rocha, por meio de seus advogados, anexou os seguintes documentos, os quais, segundo ele, foram apresentados ao Ministério do Esporte (peça 29, p. 11-37) :
a) prestação de contas e relatório de cumprimento do objeto (Anexo I) ; 
b) comunicação da mudança de endereço de núcleos (Anexo II) ;
frequência dos beneficiários (Anexo III) ;
cópias dos comprovantes dos valores pagos aos monitores e coordenadores do programa (Anexo IV) ;
fichas de qualificação dos monitores e coordenadores (Anexo V) ;
comprovação de planejamento das atividades e da forma de sua execução, bem como das notas fiscais constantes da prestação de contas (Anexo VI) ;
documentação comprobatória do cumprimento do objeto do convênio, especialmente dos extratos bancários (Anexo VII) . 
Além disso, o Sr. Raimundo Mendes da Rocha encaminhou extratos de avaliações das atividades (peças 130, p. 44-85) e apresentou, em suma, estes argumentos de defesa:
a prescrição para instauração da tomada de contas especial:
o convênio foi executado conforme plano de trabalho, incluindo os gastos da contrapartida, e o objetivo cumprido totalmente, com transparência, lisura e boa-fé, como atestou o Parecer 42/2015 (peça 11, p. 15) ;
com o cumprimento do objeto, a devolução dos recursos acarretará enriquecimento sem causa da União;
a mercadoria foi toda recebida e, assim como o dinheiro, aplicada no objeto. Alguns produtos, como rapadura, por fabricado artesanalmente, podem não ter passado pelo estoque, mas foram todos recebidos e utilizados no reforço alimentar, que, inclusive, foi incrementado;
não é porque a vistoria viu servir suco e biscoito que foi assim todo o tempo;
os comprovantes de gastos com recursos humanos foram encaminhados (anexo IV, peça 117, p. 54-66, 118-129) ;
todas as frequências dos alunos e servidores foram encaminhadas ao órgão concedente, conforme demonstra o anexo III (peças 32, p. 84-88; 33-117) ;
os núcleos funcionaram regularmente, mesmo alguns em condições precárias;
prestou contas no prazo legal e com todos os documentos comprobatórios;
não foram apresentadas provas da não aplicação dos recursos ou de qualquer desvio;
foram observadas todas as regras do convênio, inclusive com a realização de licitações e informação aos municípios da localização de cada núcleo;
as falhas apontadas são de cunho formal, cuja causa é a baixa estrutura administrativa da Famepi, não provocaram dano ao erário e nem comprometeram a análise das contas;
 os relatórios fiscais não indicam um ato ilícito praticado pelo responsável;
os relatórios fiscais mostram que a entidade, por não visar lucro ou ter boa estrutura administrativa, pecou na organização, mas não malversou ou desviou verbas públicas;
cerceamento de defesa, já que o Parece 42/2015 apontou várias falhas (identificação visual, mudança de local, frequência, planejamento, atuação de coordenadores, plano de aula, atraso das atividades, atuação de coordenadores etc) , mas não disse em qual (is) núcleo (s) ocorreram;
o convênio não previa gastos com identificação visual dos núcleos;
as mudanças de local de núcleos foram informadas e não prejudicaram o serviço;
não há prova de locupletamento ou beneficiamento de terceiro;
não pode ser responsabilizado, pois não houve enriquecimento ilícito, não auferiu vantagem indevida e nem agiu com dolo ou culpa;
é simples servidor municipal, não recebia remuneração da Famepi e não tem patrimônio capaz de arcar com o débito apontado;
não há nexo causal entre o dano e condutas do responsável ou da Famepi;
se houve execução do objeto, óbvio que o material e pessoal foram custeados com a verba do convênio, já que o responsável e a Famepi não dispunham de recursos para tanto.
Análise das alegações de defesa do Sr. Raimundo Menezes da Rocha (peças 29 a 132) 
Da Prescrição
28.	O Supremo Tribunal Federal - STF, no Recurso Extraordinário - RE 636.886, fixou a tese, com repercussão geral reconhecida, de que 'é prescritível a pretensão de ressarcimento ao erário fundada em decisão de Tribunal de Contas' (Tema 899) . Em que pese o questionamento acerca da abrangência da tese ali firmada, no sentido de que se circunscreveria apenas ao processo de execução da condenação imposta pelo TCU (ou seja, inaplicável à pretensão de ressarcimento exercida no processo 'conhecimento' da TCE) , verifica-se que o STF, por meio de decisões prolatadas pelas suas duas turmas, tem decidido de forma reiterada que se aplica o prazo prescricional de 5 anos previsto na Lei 9.873/1999 às pretensões sancionatória e ressarcitória a cargo do Tribunal de Contas da União. 
29.	Seja por aplicação direta ou por analogia, a orientação sufragada é no sentido de que o prazo de 5 anos é compatível com a tese de que a ação e a execução prescrevem no mesmo prazo (Súmula 150 do STF) , bem como com o fato de que a Lei 9.873/1999 - que regulamenta o exercício de ação punitiva pela Administração Pública Federal, direta e indireta - regeria integralmente a prescrição no âmbito do TCU. Quanto a este último aspecto, o Ministro Luís Roberto Barroso, no voto exarado no julgamento do MS 32.201, embora tenha advertido que a atuação do TCU, em sua acepção clássica, não se qualifica como exercício do poder de polícia, ressaltou que a Lei 9.873/1999 assumiria vocação regulatória geral da prescrição do exercício da competência sancionadora da Administração Pública, sendo sua disciplina aplicável a qualquer ação punitiva da Administração Pública Federal, exceto àquelas esferas em que exista regulamentação específica. Ademais, em virtude da autonomia científica do Direito Administrativo, não haveria razão plausível para suprimir a omissão da Lei Orgânica do Tribunal de Contas da União, no tocante ao estabelecimento de um prazo prescricional próprio, valendo-se das normas de direito civil, e não das de direito administrativo.
30.	Eis algumas ementas que evidenciam o entendimento predominante do STF:
'Ementa: AGRAVO REGIMENTAL EM MANDADO DE SEGURANÇA. TOMADA DE CONTAS ESPECIAL. TRIBUNAL DE CONTAS DA UNIÃO. CONDENAÇÃO A RESSARCIMENTO AO ERÁRIO. PRESCRIÇÃO. MARCO INTERRUPTIVO. ART. 2°, II, DA LEI 9.873/1999. ATO INEQUÍVOCO DE APURAÇÃO DO FATO. DISCUSSÃO. DIREITO LÍQUIDO E CERTO. DEMONSTRAÇÃO. INOCORRÊNCIA. SUBSISTÊNCIA DA DECISÃO AGRAVADA. AGRAVO A QUE SE NEGA PROVIMENTO. I - As razões do agravo regimental são inaptas para desconstituir os fundamentos da decisão agravada, que, por isso, se mantêm hígidos. II - Aplicando-se a regulamentação da Lei 9.873/1999 ao caso concreto, observa-se que a pretensão sancionatória do TCU, em relação aos atos praticados pelo impetrante, levando-se em consideração a ocorrência de 5 causas interruptivas da prescrição, não teria sido fulminada pelo decurso do tempo. III - A pretensão do recorrente, fundada na discussão sobre os fatos apontados como marcos interruptivos da prescrição da pretensão punitiva da Administração Pública, refoge aos estreitos limites do mandamus, ante a ausência de liquidez e certeza do direito pleiteado. IV - Agravo regimental a que se nega provimento.' MS 36067 ED-AgR. Órgão julgador: Segunda Turma. Relator (a) : Min. RICARDO LEWANDOWSKI. Julgamento: 18/10/2019
'Ementa: AGRAVO REGIMENTAL EM RECLAMAÇÃO. TRIBUNAL DE CONTAS DA UNIÃO. TOMADA DE CONTA ESPECIAL. PRESCRIÇÃO DA PRETENSÃO PUNITIVA. RECONHECIDA EM DECISÃO DO SUPREMO TRIBUNAL FEDERAL. PRESCRITIBILIDADE DO RESSARCIMENTO AO ERÁRIO FUNDADA EM DECISÃO DE TRIBUNAL DE CONTAS. AÇÃO DE IMPROBIDADE ADMINISTRATIVA COM PEDIDO DE RESSARCIMENTO JÁ EM CURSO. AGRAVO REGIMENTAL A QUE SE NEGA PROVIMENTO. I - O acórdão do TCU determinou a formação de processo administrativo para avaliarem, efetivamente, a eventual responsabilização do agravado para o ressarcimento do dano ao erário, contrariando, assim, autoridade desta Corte no MS 35.512/DF, uma vez que houve a concessão da segurança para declarar a ocorrência da prescrição da pretensão punitiva do TCU em relação às infrações imputadas a ele, destacando-se que a União poderia perseguir os valores referentes ao ressarcimento dos danos na esfera judicial. II - Agravo regimental a que se nega provimento.' (Rcl 39497 AgR. Órgão julgador: Segunda Turma. Relator (a) : Min. RICARDO LEWANDOWSKI. Julgamento: 10/10/2020) 
'Ementa: MANDADO DE SEGURANÇA. DIREITO ADMINISTRATIVO. TRIBUNAL DE CONTAS DA UNIÃO. SERVIDOR DA SECRETARIA DE SAÚDE DO ESTADO DO ACRE. FISCALIZAÇÃO OMISSA E DEFICIENTE NA EXECUÇÃO DE DOIS CONVÊNIOS FIRMADOS ENTRE A SECRETARIA ESTADUAL E O MINISTÉRIO DA SAÚDE. APLICAÇÃO DE MULTA. ARTS. 28, II, E 58, II, DA LEI 8.443/1992. ART. 268, II, DO REGIMENTO INTERNO DO TCU. PRESCRIÇÃO DA PRETENSÃO SANCIONATÓRIA. OCORRÊNCIA. APLICAÇÃO DA LEI 9.873/1999. PRECEDENTES DESTE STF. MEDIDA LIMINAR DEFERIDA E RATIFICADA NO EXAME DE MÉRITO. SEGURANÇA CONCEDIDA PARA AFASTAR A MULTA APLICADA. 1. A prescrição da pretensão punitiva do TCU é regulada pela Lei 9.873/1999, descabendo a aplicação do prazo decenal previsto na legislação civil (art. 205 do Código Civil) . Ao revés, incide o prazo quinquenal previsto na Lei 9.873/1999 (MS 32201, Rel. Min. Roberto Barroso, PRIMEIRA TURMA, DJe 7/8/2017; MS 35.512-AgR, Rel. Min. Ricardo Lewandowski, SEGUNDA TURMA, DJe 21/6/2019) . 2. In casu, na linha do parecer apresentado pelo Ministério Público Federal e da decisão liminar de minha lavra, é inequívoca a superação do prazo prescricional quinquenal. Os ilícitos apontados pela Corte de Contas ocorreram em julho de 2006, tendo o processo de auditoria sido instaurado em 9/10/2006. A ordem de citação do responsável para a audiência, por sua vez, ocorreu em 25/6/2007. Entretanto, a decisão condenatória recorrível foi exarada somente em 31/5/2016, data da prolação do Acórdão 3513/2016-TCU-Primeira Câmara. 3. Ex positis, CONCEDO A SEGURANÇA unicamente para afastar a sanção de multa aplicada ao impetrante, nos autos da Tomada de Contas Processo 023.288/2006-0, máxime da ocorrência de prescrição da pretensão punitiva do Tribunal de Contas da União. MS 35940.' (Órgão julgador: Primeira Turma. Relator (a) : Min. LUIZ FUX. Julgamento: 16/06/2020) .
31.	Essa orientação também foi seguida nas seguintes decisões monocráticas: MS 36.127-MC/DF e MS 35.940-MC/DF, Rel. Min. Luiz Fux; MS 35.294, MS 35.539/DF e MS 35.971-TP/DF, Rel. Min. Marco Aurélio; MS 34.256 MC/DF, MS 36.054-MC e MS 36.067-MC/DF, Rel. Min. Ricardo Lewandowski.
32.	O Supremo Tribunal Federal tem se pronunciado no sentido de reconhecer não só a aplicação da prescrição quinquenal com fulcro na interpretação da Lei 9.873/1999, mas também a incidência dos marcos interruptivos do prazo prescricional consignados na referida lei, tantas vezes quanto presentes os suportes fáticos (MS 32201, Relator: Min. Roberto Barroso) . 
33.	Entendimento que também foi adotado nas seguintes decisões monocráticas: MS 36.054, MS 34.256-MC, MS 35.512 e MS 36.067-MC, todos de relatoria do Min. Ricardo Lewandowski; MS 35.294, MS 35.539 e MS 35.971-TP, todos de relatoria do Min. Marco Aurélio; MS 32.201, Rel. Min. Roberto Barroso, e MS 36.127-MC e MS 35.940-MC, Min. Luiz Fux.
34.	Em relação ao termo inicial da contagem do prazo prescricional, o caput do art. 1º da Lei 9.873/1999 oferece solução que não destoa do modelo adotado pelo TCU no incidente de uniformização de jurisprudência, em que se examinou a prescrição da pretensão punitiva, nos termos do Acórdão 1441/2016-TCU-Plenário (Rel. Min. Benjamin Zymler) , com a adição da particularidade de explicitar o caso de infrações permanentes ou continuadas:
a) Regra geral: 'data da prática do ato' (o que equivale a 'ocorrência da irregularidade sancionada') ;
b) Regra especial: 'no caso de infração permanente ou continuada, do dia em que tiver cessado'.
35.	A Lei 9.873/1999, no art. 2º, estabelece as causas interruptivas da prescrição punitiva, consoante abaixo transcrito, já na redação conferida pela Lei 11.941/2009:
'Art. 2º Interrompe-se a prescrição da ação punitiva:
I - pela notificação ou citação do indiciado ou acusado, inclusive por meio de edital;
II - por qualquer ato inequívoco, que importe apuração do fato;
III - pela decisão condenatória recorrível.
IV - por qualquer ato inequívoco que importe em manifestação expressa de tentativa de solução conciliatória no âmbito interno da administração pública federal.'
36.	O quadro a seguir indica alguns eventos processuais, ocorridos no curso de uma TCE (fase interna e externa) - instaurada em razão de irregularidades na aplicação de recursos da União transferidos a entes subnacionais - que poderiam ser enquadrados nas causas de interrupção da prescrição acima apontadas, sem prejuízo, é claro, de outras ocorrências fáticas elegíveis como marco interruptivo, a depender da forma de proceder de cada entidade ou órgão tomador de contas.
	I - pela notificação ou citação do indiciado ou acusado, inclusive por meio de edital;
	 (i) notificação no âmbito do procedimento administrativo de ressarcimento previamente à instauração da TCE;
 (ii) notificação efetuada pelo órgão tomador de contas acerca da instauração da TCE;
 (iii) citação efetuada pelo TCU.
*Data da ciência da notificação ou citação pelos responsáveis ou de publicação do edital no DOU.

	II - por qualquer ato inequívoco, que importe apuração do fato;
* procedimento que evidencie a apuração dos fatos irregulares, com o objetivo quantificar o dano e identificar possíveis responsáveis.
	 (i) relatório de sindicância ou PAD;
 (ii) relatório de apuração de irregularidades referente ao processo administrativo prévio à instauração da TCE;
 (iii) relatórios de fiscalização, pareceres, despachos, informações e memorandos relacionados à apuração dos fatos irregulares;
 (iv) relatório do tomador de contas;
 (v) relatório do controle interno; 
 (vi) termo de instauração ou designação de instauração da TCE;
 (vii) autuação da TCE no TCU; entre outras causas.
*Há quem inclua nesse grupo diligências que comprovam providências do responsável sobre as irregularidades investigadas.

	III - pela decisão condenatória recorrível.
	 (i) Verifica-se apenas no âmbito do TCU com a data da prolação do acórdão condenatório recorrível.

	IV - por qualquer ato inequívoco que importe em manifestação expressa de tentativa de solução conciliatória no âmbito interno da administração pública federal.
	 (i) pedido de parcelamento;
 (ii) pagamento parcial do débito;
 (iii) qualquer manifestação do responsável que demonstre claramente a sua intenção de recolher o débito.

Bem se vê, portanto, que haveria uma multiplicidade de causas de interrupção da prescrição, conforme se depreende do art. 2º da Lei 9.873/1999. Tal exegese encontra respaldo em precedentes do STF, a exemplo do que se decidiu no julgamento do MS 36067 (Rel. Min. Ricardo Lewandowski) , com destaque para trecho do voto em que o Relator reconhece cinco causas de interrupção da prescrição, in verbis:
' (...) Assim, faz-se necessário levar em consideração que, apesar de os fatos objeto da apuração conduzida pela Corte de Contas remontarem aos anos de 1999 e 2000, período no qual o impetrante era Secretário de Saúde municipal, o Tribunal de Contas da União deu prosseguimento à tomada de contas especial por ter constatado a ocorrência de 5 causas interruptivas da prescrição, a saber: a) relatório de auditoria em conjunto realizada pelo Denasus e pela Secretaria Federal de Controle, lavrado em 06/07/2001, sendo este, certamente, um ato inequívoco que importou a apuração do fato (art. 2º, II, da Lei n. 9.873/1999) ; b) instauração de Tomada de Contas Especial pelo FNS, ocorrida em 05/10/2005, sendo este também, certamente, um ato inequívoco que importou a apuração do fato (art. 2º, II, da Lei n. 9.873/1999) ; c) a autuação da presente Tomada de Contas Especial no âmbito do Tribunal de Contas da União, ocorrida em 12/08/2008, sendo este também, certamente, um ato inequívoco que importou a apuração do fato (art. 2º, II, da Lei n. 9.873/1999) ; d) o ato que ordenou a citação do responsável, ora impetrante, ocorrida em 12/07/2010 (art. 2º, I, da Lei n. 9.873/1999) ; e e) o exercício do poder punitivo ocorrido em 20/06/2012, data da prolação do Acórdão 1563/2012-TCU-Plenário (art. 2º, III, da Lei n. 9.873/1999) .'
38.	No caso em análise, tendo como parâmetro a novel tese firmada pelo STF, no sentido de que ambas pretensões do TCU (sancionatória e ressarcitória) sujeitam-se ao prazo prescricional de 5 anos previsto na Lei 9.873/1999, considerando, ainda, o sistema prescricional descrito na citada lei, inclusive as causas de interrupção da prescrição, temos o seguinte:
os recursos federais foram repassados em 1º/6/2010 e 30/12/2010 (peça 10, p. 38) ; 
o ajuste vigeu até 29/8/2011; 
em 27/10/2011, o concedente, por meio do Ofício 2.027/2011, comunicou à convenente a dilação do prazo de prestação de contas final para o dia 25/12/2011 (peça 8, p. 31-33) ; 
foi emitida notificação pelo tomador de contas por meio de edital publicado no DOU em 30/4/2012 (peça 2, p. 67) ; 
em 23/11/2012, por meio do Ofício 15/2012, a concedente solicitou à convenente a inserção da documentação no sistema informatizado Siconv (peça 8, p. 1-2) ; 
o Ministério Público Federal, por meio do Ofício 3.973/2014-MPF, de 2/6/2014, solicitou informações relativas à prestação de contas desse convênio ao Ministério do Esporte, a fim de subsidiar o Inquérito Civil 1.16.000.00XXX.712014-XX (peça 8, p. 10-11) ; 
em 3/7/2014, o Parecer Financeiro 106/2014, que reprovou integralmente as contas do convênio com fundamento na não inserção da prestação de contas no Siconv (peça 8, p. 15-16) ; 
a notificação dessa decisão à convenente foi realizada por meio dos Ofícios 330/2014 e 370/2014, de 15/7/2014 e 4/8/2014, respectivamente (peça 8, p. 19-23) ; 
não logrando êxito em notificar o responsável, foi realizada uma nova notificação via Diário Oficial da União, em 2/9/2014 (peça 8, p. 24-26) ; em 18/9/2014, a Famepi enviou o Ofício 1/2014, a fim de prestar contas do convênio (peça 9, p. 31-40 e peça 10, p. 1-24) ; 
em 3/3/2015, ante a ausência de documentação no sistema Siconv do Governo Federal para fins de prestação de contas final, foi emitido o Relatório de Tomada de Contas Especial 4/2015; 
em 4/8/2015, foi emitido o Parecer Técnico 42/2015, [no sentido de que] apenas 56% das metas pactuadas foram atendidas (peça 11, p. 13-25 e peça 12, p. 1-5) ; 
em 6/1/2016, foi emitido o Parecer Financeiro Complementar 2/2016 (peça 12, p. 6-13) ; 
em 20/1/2016, foi emitido o relatório complementar de tomada de contas especial 2/2016 (peça 13, p. 12-20) ; 
em 15/2/206, foi emitido o Relatório de Auditoria, Certificado de Auditoria e Parecer de Dirigente do Controle Interno (peça 13, p. 23-28) ; 
a citação dos responsáveis foi autorizada em 5/6/2017 (peça 17) .
39.	Analisando-se a sequência de eventos processuais enumerados no item anterior, os quais teriam o condão de interromper a prescrição da ação punitiva desta Corte no entender do STF, observa-se que não transcorreu o prazo prescricional de 5 (cinco) anos entre cada evento processual e o seguinte. Portanto, mesmo levando-se em consideração o entendimento do STF, não teria ocorrido a prescrição da pretensão sancionatória e ressarcitória a cargo do TCU.
40.	No que tange à prescrição da pretensão punitiva, verifica-se que o Acórdão 1441/2016-TCU-Plenário, Relator Ministro Benjamin Zymler, que uniformizou a jurisprudência acerca dessa questão, subordinou tal prescrição ao prazo prescricional geral indicado no art. 205, do Código Civil, que é de dez anos, contado da data de ocorrência da irregularidade sancionada, nos termos do art. 189, do Código Civil, sendo este prazo interrompido pelo ato que ordenar a citação, a audiência ou a oitiva do responsável.
41.	No caso em exame, não ocorreu a prescrição, uma vez que o prazo final, após prorrogação, para apresentação da prestação de contas final expirou em 24/1/2012 (peça 8, p. 39 e 40) e o ato de ordenação da citação ocorreu em 5/6/2017 (peça 17) . 
42.	Portanto, não restou configurada a prescrição alegada pelo responsável.
Do impacto das fichas de frequência apresentadas (peças 32-117) 
43.	No tocante ao mérito, vale reprisar que o débito tem como base o percentual de alcance dos objetivos sociais, bem como a falta de documentação comprobatória dos gastos com pessoal e material. 
44.	O débito estimado nos autos relativo ao reforço alimentar teve como base o percentual de alcance dos objetivos sociais, ou seja, o percentual (56%) geral de alunos encontrados nos núcleos esportivos pela fiscalização do órgão concedente. 
45.	Cabe lembrar ainda que os comprovantes das despesas com reforço alimentar foram todos acolhidos, de maneira que a parte do débito relativa a esse item de despesa corresponde, sob o aspecto técnico, ao percentual (44%) não executado do objeto. 
46.	Esse percentual fundamentou-se na constatação de que as frequências dos beneficiários possuíam médias de 56% para os dados amostrais obtidos em vistoria (peça 11, p. 13-25 e peça 12, p. 1-5) . Esse percentual é fruto da divisão entre o número de alunos detectados nos núcleos visitados e o número de beneficiários que deveriam estar nos núcleos e reflete diretamente na despesa com reforço alimentar dos alunos, tendo em vista a dependência da quantidade adquirida com a frequência média dos alunos na participação das atividades esportivas.
47.	A frequência de 56% dos beneficiados no projeto foi estimada após 3 conjuntos de visitas técnicas do Ministério do Esporte ao local do projeto, sendo duas delas em 17 núcleos e uma em 11 núcleos, de um total de 126 núcleos do projeto (peça 6, p.10; Parecer 42/2015, peças 11, p.16-18) . De acordo com as tabelas contidas no Parecer 42/2015, as visitas em cada núcleo tiveram a duração de um dia, em 4 meses distintos (fevereiro, março, junho e julho) , momento em que a equipe de fiscalização da concedente efetuou a contagem dos beneficiários presentes.
48.	Ademais, há a informação de que todos os 126 núcleos previstos foram implantados, conforme parecer do tomador de contas (peça 11, p.16, item 5.1) 
49. 	A unidade técnica responsável pela instrução inicial (peça 12) , entendeu que, considerando a frequência média dos alunos de 56%, apenas 56% dos produtos foram utilizados e/ou deveriam ser adquiridos, dado que a natureza da despesa exige prudência em sua execução ao considerar a dependência da quantidade adquirida com a frequência média dos alunos na participação das atividades esportivas.
50.	O parâmetro acima descrito foi utilizado, pois até o momento da citação dos responsáveis, não havia nos autos documentos que comprovassem a frequência dos alunos no período de vigência da avença.
51.	Tal procedimento, como bem colocou em seu parecer (peça 138) o representante do Ministério Público de Contas da União, pode ser considerado válido, caso inexistam outros elementos capazes de aferir a frequência dos beneficiários, como, por exemplo, listas de frequência. 
52.	No entanto, após a citação, o Sr. Raimundo Mendes da Rocha apresentou, em anexo a suas alegações de defesa, diversos relatórios de frequência (peças 32-117) .
53.	Ao se analisar as listas de assiduidade apresentadas, verifica-se uma frequência dos beneficiários acima de 75%, o que destoa do percentual de 56% apurado pelo concedente, conforme dados apresentados na tabela abaixo, que tem como base as listas de frequências de 10% dos núcleos (13 dos 126 núcleos) em determinado mês de atividade do programa, escolhidos aleatoriamente:
	Núcleo/Peça
	Mês de Referência
	Dias de Atividades no Mês
	Qtde de Alunos (100) x Dias
	Quantidade Total de Presença no Mês
	Percentual de Presença

	Alagoinha I
 (peça 34, p. 4-7) 
	Junho/2010
	13
	1.300
	1.171
	90%

	Paulistana I
 (peça 40, p. 10-13) 
	Dezembro/2010
	7
	700
	330*
	47%*

	Ipiranga I
 (peça 46, p. 5-8) 
	Agosto/2011
	14
	1.400
	1.310
	94%

	Marcos Parente
 (peça 51, p. 18-21) 
	Abril/2011
	12
	1.200
	1.181
	98%

	Raízes do Brasil
 (peça 59, p. 3-6) 
	Setembro/2010
	12
	1.200
	1.073
	89%

	Vila Santa Helena
 (peça 66, p. 6-9) 
	Dezembro/2010
	9
	900
	522*
	58%*

	Eliseu Martins
 (peça 70, p. 51-54) 
	Outubro/2010
	11
	1.100
	920*
	84%*

	Isaías Coelho
 (peça 78, p. 41-44) 
	Novembro/2010
	12
	1.200
	1.060
	88%

	Bocaina II
 (peça 87, p. 36-39) 
	Março/2011
	13
	1.300
	1.157
	89%

	Piracuruca II
 (peça 95, p. 43-46) 
	Novembro/2010
	12
	1.200
	1.067
	89%

	Palmeira do Piauí
 (peça 102, p. 2-5) 
	Maio/2011
	13
	1.300
	1.230
	95%

	Cajueiro da Praia I
 (peça 108, p. 19-22) 
	Fevereiro/2011
	12
	1.200
	1.149
	96%

	João Costa
 (peça 116, p. 26-29) 
	Junho/2011
	13
	1.300
	1.231
	95%

	TOTAL
	153
	15.300
	11.629
	76%

* Foi considerado como faltante todo aluno tido como "desistente" na lista de frequência
54.	Cabe destacar que a frequência de 76% encontrada na tabela acima teve como base uma amostra maior que a coletada pela fiscalização do órgão concedente, pois foram contabilizadas as frequências em 153 dias de atividades em doze meses diferentes, enquanto a amostra coletada in loco pelo órgão concedente considerou apenas oitenta dias de atividades em quatro meses distintos na sua amostra (peça 11, p. 17-18) . 
55.	Salienta-se, ainda, que as menores frequências foram encontradas no mês de dezembro de 2010, que é o mês de provas finais nas escolas, o que poderia justificar o baixo comparecimento dos beneficiários nesse mês. Se o mês de dezembro for desconsiderado da amostra acima, o percentual de frequência sobe para 85%, o que pode ser considerado satisfatório em termos estatísticos.
56.	Ademais, considerando o disposto no art. 210, § 1º, inciso II, do Regimento Interno/TCU, que impõe certeza de que o débito apurado não supera o real valor devido, entende-se que não cabe aplicar qualquer percentual sobre o montante despendido, já que, sob o aspecto financeiro, a despesa foi devidamente comprovada, e os percentuais relatados não permitem uma extrapolação capaz de assegurar que o valor apurado atende ao disposto no Regimento. Dessa forma, entende-se que, nesse caso, a dúvida deve pender em favor do responsável.
57.	Dessa forma, retifica-se o entendimento anterior e propõe-se acolher as alegações de defesa do responsável constantes das letras 'b', 'g' e 'h' do item 27 e aprovar as despesas com reforço alimentar no âmbito do Convênio 725.057/2009.
58.	Entretanto, conforme exposto no item 24 desta instrução e no item 5 da instrução à peça 136, parte do valor previsto para a rubrica reforço alimentar, no montante de R$ 19.146,00 (R$ 1.663.200,00 - R$ 1.644.054,00) , não teve suas despesas comprovadas sob o aspecto financeiro, de forma que se propõe sua glosa.
Das demais irregularidades
59.	Primeiramente, cabe destacar que a jurisprudência do TCU (Decisão 225/2000-2ª Câmara - Relator Adylson Motta) afirma que a não comprovação da boa e regular aplicação dos recursos geridos conduz à presunção de irregularidade na sua aplicação e, consequentemente, em débito. Dessa forma, não é preciso haver desvio dos recursos, locupletamento, dolo ou má-fé. Basta não demonstrar a lisura na aplicação dos recursos, para que a empresa e seus administradores sejam obrigados a devolver a verba disponibilizada, sob a presunção de que o dinheiro foi aplicado irregularmente; não constituindo essa cobrança afronta ao não enriquecimento sem causa, posto que, pelo art. 927 do Código Civil, todo aquele que causar dano a outrem, fica é obrigado a repará-lo.
60.	Sobre a obrigação de o gestor demonstrar a correta execução do convênio, destaca-se parte do Acórdão 2277/2019-TCU-Primeira Câmara, relator ministro-substituto Augusto Sherman Cavalcanti:
'Embora seja possível reconhecer a boa-fé do responsável na execução do ajuste, não se lhe afastam responsabilidades sobre os valores e sua comprovação, responsabilidade essa que lhe acompanha até o momento do pronunciamento final do concedente, no sentido da regularidade ou irregularidade das despesas, ou pelo prazo legal fixado para a manutenção de toda a documentação dos recursos por ele geridos, e em última instância, até o pronunciamento final deste Tribunal em caso de contas especiais tomadas. Assim, mesmo reconhecida a boa-fé, ainda responde pelos valores não comprovados, seja por culpa em sentido lato, ou por erro grosseiro na comprovação das despesas, no tempo e ocasião devidos. Há de arcar com as consequências de não manter consigo ou de não haver deixado na entidade documentação em ordem e capaz de efetivamente demonstrar a regularidade de todas e de cada uma das despesas realizadas com recursos públicos que geriu, e de não ser capaz de fazer essa demonstração perante este Tribunal. Tal responsabilidade não cessa quando o gestor deixa o cargo, uma vez que dele se exige tal obrigação de comprovação até o pronunciamento final e definitivo da aprovação ou rejeição das contas por ele prestadas.'
61.	Partindo das premissas acima, como o débito em tela está ancorado na ausência de comprovação da boa e regular aplicação de parte dos recursos do convênio, fica clara a responsabilidade do Sr. Raimundo pelo referido débito, já que era o Presidente da Famepi durante toda a execução do convênio, inclusive quando do término do prazo da prestação de contas, e não apresentou toda documentação dos gastos efetuados. Pelas razões até aqui dispostas, tornam-se insubsistentes as alegações das letras 'c', 'j', 'l', 'm', 'n', 'r', 's' e 'u' do item 27.
62.	Cabe destacar que não concorreram para o débito apurado na análise preliminar a ausência de identificação visual de alguns núcleos, mudanças de local de alguns núcleos, atraso no início de atividades, deficiência no controle de frequência, falta de qualificação adequada dos prestadores de serviços, falha na atuação dos coordenadores de alguns núcleos ou a ausência de planejamento pedagógico e plano de aulas. Logo, não procede o alegado cerceamento de defesa, assim como não interfere na manutenção, ou não, do débito qualquer argumento que não busque demonstrar a completa execução do ajuste e o consequente atingimento, em sua plenitude, dos objetivos estabelecidos no convênio, bem assim a comprovação dos gastos referidos (letras 'k', 'o', 'p', 'q' e t' do item 27) .
63.	Cabe lembrar ainda que os comprovantes apresentados relativos às despesas com reforço alimentar foram todos acolhidos, o que torna sem efeito, portanto, o argumento da letra 'e' do item 27. Destaca-se, entretanto, conforme analisado no item 58 desta instrução, que parte do valor previsto para a rubrica reforço alimentar, no montante de R$ 19.146,00 (R$ 1.663.200,00 - R$ 1.644.054,00) , não teve suas despesas comprovadas sob o aspecto financeiro, de forma que se propõe sua glosa.
64.	Em suas alegações de defesa, o Sr. Raimundo deveria ter apresentado todos os documentos (notas fiscais, recibos, cópias de cheque, processos licitatórios, comprovantes de distribuição dos materiais etc) capazes de comprovar as despesas com recursos humanos e material esportivo e suplementar, para, desse modo, sanear as contas sob o aspecto financeiro.
65.	Contudo, o responsável deixou de juntar os comprovantes das despesas com o material esportivo e suplementar, permanecendo o correspondente débito de R$ 126.000,00. Consta nos autos (peça 4, p. 23) o termo de recebimento de material, mas tudo indica que se refere a material disponibilizado pelo Ministério do Esporte, e não ao material adquirido pela convenente. Ademais, mesmo que se referisse ao material adquirido, o termo, por si só, não comprova a despesa.
66.	Quanto aos recursos humanos, o responsável apresentou vários recibos de pagamentos a coordenadores e monitores, no montante de R$ 827.100,00 (peças 117-129) , correspondente a 29,45% dos R$ 2.808.150,00 previstos para essa rubrica. Entende-se, assim, que pode ser acolhida essa despesa, abatendo-se o percentual de 13,76% (R$ 386.550,00 ÷ R$ 2.808.150,00) da contrapartida. Assim, o valor a ser acolhido na redução do débito será R$ 713.247,28 (R$ 827.100,00 - R$ 113.852,72 de contrapartida) .
67.	Entende-se, ainda, que os elementos constantes dos autos, como os recibos de pagamento de pessoal (peças 117-129) , as divulgações dos núcleos (peça 32, p. 49-72) , a disponibilização de material (peça 3, p. 22 e 25) e o reconhecimento pelo concedente da presença de monitores complementares (peça 11, p. 21) , suportam concluir pela aplicação da contrapartida proporcional às despesas acolhidas.
68.	Sem a apresentação de elementos capazes de comprovar a correta e completa aplicação dos recursos, restam minados, finalmente, os argumentos de letras 'd', 'f', 'i' e 'v' do item 27.
 (...) 
CONCLUSÃO 
81.	A partir dos elementos constantes dos autos, verificou-se que a Federação das Associações de Moradores do Estado do Piauí deve ser considerada revel no presente processo, nos termos do art. 12, § 3º, da Lei 8.443/1992, bem como, devem ser rejeitadas parcialmente as alegações de defesa Sr. Raimundo Mendes da Rocha, presidente da entidade (gestão 2009-atual) . 
82.	Assim, não havendo elementos para que se possa efetivamente aferir e reconhecer a ocorrência de boa-fé na conduta dos responsáveis ou a ocorrência de outros excludentes de culpabilidade, propõe-se, desde logo, o julgamento pela irregularidade das contas, nos termos do art. 202, § 6º, do Regimento Interno/TCU, procedendo-se a sua condenação em débito, bem como, à aplicação da multa prevista no art. 57 da Lei 8.443/1992.
83.	Vale ressaltar que a pretensão punitiva do TCU, conforme Acórdão 1441/2016-TCU-Plenário (Relator Benjamin Zymler) , que uniformizou a jurisprudência acerca dessa questão, subordina-se ao prazo geral de prescrição indicado no art. 205 do Código Civil, que é de dez anos, contado da data de ocorrência da irregularidade sancionada, nos termos do art. 189 do Código Civil, sendo este prazo interrompido pelo ato que ordenar a citação, a audiência ou a oitiva do responsável. 
84.	No caso em exame, não ocorreu a prescrição, uma vez que o prazo final, após prorrogação, para apresentação da prestação de contas final expirou em 24/1/2012 (peça 8, p. 39 e 40) e o ato de ordenação da citação ocorreu em 5/6/2017 (peça 17) . 
20.	Diante da análise mais recente, a proposta de encaminhamento uniforme da Secex/TCE é no sentido de: 
	a) considerar revel a Famepi, para todos os efeitos, dando-se prosseguimento ao processo, com fulcro no art. 12, § 3º, da Lei 8.443/1992; 
	b) rejeitar parcialmente as alegações de defesa do Sr. Raimundo Mendes da Rocha; 
	c) julgar irregulares as contas do Sr. Raimundo Mendes da Rocha e da Famepi, nos termos dos arts. 1º, inciso I, 16, inciso III, alínea c, da Lei 8.443/1992, condenando-os solidariamente ao pagamento das importâncias a seguir especificadas, atualizadas monetariamente e acrescidas dos juros de mora, calculadas a partir das datas discriminadas até a data da efetiva quitação do débito, fixando-lhes o prazo de quinze dias, para que comprovem, perante o Tribunal, o recolhimento das referidas quantias aos cofres do Tesouro Nacional, nos termos do art. 23, inciso III, alínea a, da citada lei;
	VALOR (R$) 
	DATA 

	348.508,63
	1º/06/2010

	1.569.297,75
	30/12/2010

	d) aplicar individualmente ao Sr. Raimundo Mendes da Rocha e à Famepi a multa prevista no art. 57 da Lei 8.443/1992 c/c o art. 267 do RI/TCU, fixando-lhes o prazo de quinze dias, a contar da notificação, para que comprovem, perante o Tribunal (art. 214, III, a, do Regimento Interno/TCU) , o recolhimento da dívida aos cofres do Tesouro Nacional, atualizada monetariamente desde a data do acórdão proferido por este Tribunal até a do efetivo recolhimento, se pagas após o vencimento, na forma da legislação em vigor;
	e) autorizar, desde logo, a cobrança judicial das dívidas, caso não atendidas as notificações, na forma do disposto no art. 28, inciso II, da Lei 8.443/1992;
	f) autorizar também, desde logo, se requerido, com fundamento no art. 26 da Lei 8.443, de 1992 c/c o art. 217, §§ 1º e 2º do Regimento Interno, o parcelamento das dívidas em até 36 parcelas, incidindo sobre cada parcela, corrigida monetariamente, os correspondentes acréscimos legais;
	g) enviar cópia do Acórdão a ser prolatado, bem como do Relatório e do Voto que o fundamentarem, ao Procurador-Geral da República no Estado do Piauí, nos termos do art. 16, § 3º, da Lei 8.443/1992 c/c o art. 209, § 7º, do Regimento Interno/TCU, para adoção das medidas cabíveis, informando-lhe que o inteiro teor da decisão pode ser consultado no endereço www.tcu.gov.br/acordaos.
21.	O Ministério Público junto ao TCU, representado pelo Procurador Rodrigo Medeiros de Lima, manifestou-se de acordo com o encaminhamento sugerido pela Unidade Técnica, sem prejuízo de registrar divergência pontual quanto à análise da prescrição da pretensão ressarcitória realizada pela unidade técnica à luz da Lei 9.873/1999, mais especificamente para consignar seu entendimento sobre a impossibilidade de consideração de mais de uma causa interruptiva de mesma natureza (peça 144) : 
"12. 	Sobre a incidência do instituto da prescrição no caso concreto, verifica-se a relevância de avaliar eventuais reflexos, neste processo, do julgamento proferido pelo Supremo Tribunal Federal (STF) no âmbito do Tema 899 de repercussão geral.
13.	O STF, ao julgar o mérito do referido Tema 899, tendo como leading case o RE 636.886, no qual se discutia o alcance da regra estabelecida no art. 37, § 5º, da Constituição Federal, relativamente a pretensões executórias fundadas em decisões condenatórias de Tribunal de Contas, fixou a seguinte tese, nos termos do voto do Ministro Alexandre de Moraes, relator do RE: 'É prescritível a pretensão de ressarcimento ao erário fundada em decisão de Tribunal de Contas'.
14.	A partir da leitura do voto proferido pelo Ministro Alexandre de Moraes, este membro do Ministério Público compreende que a decisão do STF não trata diretamente do andamento de TCEs no âmbito da Corte de Contas. Há que se diferenciar o âmbito de atuação do TCU do âmbito de atuação dos órgãos estatais que, após a formação do título executivo extrajudicial, exercerão a pretensão executória em juízo, como a Advocacia-Geral da União (AGU) (responsável pela cobrança de multas e débitos a serem recolhidos aos cofres da União, bem como de autarquias e fundações públicas federais) e os órgãos jurídicos próprios de entidades da Administração indireta que deles dispõem (a exemplo das sociedades de economia mista, empresas públicas e conselhos de classe) .
15.	De todo modo, é possível constatar, à vista dos votos consignados no referido julgamento, que a interpretação conferida pela Corte Suprema à matéria constitucional, quanto à inteligência do art. 37, § 5º, da Constituição Federal, é a da prescritibilidade, como regra, da pretensão de ressarcimento ao erário. Segundo constou do item 2 da ementa do acórdão, somente seriam imprescritíveis 'as ações de ressarcimento ao erário fundadas na prática de ato de improbidade administrativa doloso tipificado na Lei de Improbidade Administrativa - Lei 8.429/1992' (grifo nosso) , conforme tese anteriormente definida na apreciação do Tema 897.
16.	O prazo prescricional quinquenal adotado pelo Ministro Alexandre de Moraes, no julgamento do RE 636.886, por sua vez, guarda relação mais específica com a execução judicial de dívida ativa e decorre da aplicação da legislação federal infraconstitucional ao caso concreto sob análise pelo STF, extrapolando, assim, a matéria constitucional ali apreciada sob a sistemática da repercussão geral, não se revestindo do mesmo alcance ultra partes. Ademais, à vista dos demais votos lançados, observa-se que não há sequer uma opinião jurídica uníssona entre os ministros daquela Corte a respeito do cômputo do prazo de prescrição no âmbito do controle externo. 
17.	O processo de contas, de caráter não judicial, não se confunde com a execução judicial que pode ser deflagrada a partir do título executivo extrajudicial caracterizado pela decisão proferida pelo Tribunal de Contas, não podendo lhe ser transpostas, sem qualquer ponderação, as regras de prescrição que se aplicam à segunda.
18.	Nesse sentido, ainda que nos pareça necessária a adequação da jurisprudência do TCU à tese fixada pelo STF no Tema 899, no sentido de incorporar o entendimento da prescritibilidade da pretensão ressarcitória, em revisão do entendimento consagrado na Súmula TCU 282, não se mostra adequada a pronta transposição do prazo prescricional aplicado pelo Ministro Alexandre de Moraes, naquele caso concreto, à execução judicial, para a pretensão condenatória exercida por meio do processo de contas.
19.	Assim, em coerência com o entendimento consolidado da Corte de Contas quanto à incidência do prazo geral de prescrição do art. 205 do Código Civil, de dez anos, às sanções de sua competência, à falta de norma específica, entendemos que o mesmo pode ser estendido, por iguais razões, para a pretensão condenatória de fins ressarcitórios exercida no âmbito do processo de contas. 
20.	No caso em exame, uma vez que o prazo final, após prorrogação para apresentação da prestação de contas final expirou em 24/1/2012 (peça 8, p. 39 e 40) e o ato de ordenação da citação ocorreu em 5/6/2017 (peça 17) , verifica-se que não decorreram dez anos entre as datas mencionadas. Portanto, com a interrupção do curso do prazo prescricional, conclui-se pela não ocorrência da prescrição da pretensão de ressarcimento, com igual entendimento em relação à prescrição da pretensão punitiva.
21.	Sem prejuízo, registramos pontual discordância, no que tange ao exame da prescrição realizado pela unidade técnica à luz da Lei 9.873/1999. A divergência se restringe à consideração de mais de uma causa interruptiva de mesma natureza, o que não vislumbramos possível, sob pena de permitir, no limite, infindáveis extensões do prazo prescricional, em dissonância com o princípio da razoabilidade.
22.	Inobstante esse ponto, deixamos de empreender a reanálise da incidência da prescrição sob o regime da aludida lei, uma vez que, considerando o prazo geral de prescrição do art. 205 da Lei 10.406/2002 - que se entende aplicável ao presente caso, diante da falta de norma específica que regule o instituto da prescrição da pretensão ressarcitória no âmbito do controle externo -, não ocorreu a prescrição.
Feitas as considerações acima quanto à prescrição, este representante do MPTCU, ao passo em que rememora os termos de parecer anteriormente emitido nos autos (peça 138) , aquiesce com a avaliação do impacto das fichas de frequência escolar apresentadas nas alegações de defesa, efetivada pela Unidade Técnica (peça 141, p.10-12) , no sentido de reduzir o débito originalmente calculado, pelas razões lá expostas, e se manifesta de acordo com a proposta de encaminhamento consignada pela Unidade Técnica, em pareceres uniformes (peças 141-143) "
	É o Relatório.

Procurador Rodrigo Medeiros de Lima.

TOMADA DE CONTAS ESPECIAL. MINISTÉRIO DO ESPORTE. CONVÊNIO. PROGRAMA SEGUNTO TEMPO. INEXECUÇÃO PARCIAL DO OBJETO. CITAÇÃO. REVELIA DE UM RESPONSÁVEL. ACOLHIMENTO PARCIAL DAS ALEGAÇÕES DE DEFESA DE OUTRO RESPONSÁVEL. CONTAS IRREGULARES. DÉBITO E MULTA.

TOMADA DE CONTAS ESPECIAL (TCE)

Secretaria de Controle Externo de Tomada de Contas Especial - SecexTCE.

Em exame a Tomada de Contas Especial instaurada pelo então Ministério do Esporte, em decorrência de irregularidades na execução do Convênio 725.057/2009, celebrado, em 30/12/2009, com a Federação das Associações de Moradores do Estado do Piauí - Famepi, cujo objeto era a implantação de 126 núcleos de esporte educacional e a oferta de práticas esportivas educacionais a 12.600 crianças, adolescentes e jovens, no âmbito do Programa Segundo Tempo. 
2. 	O convênio vigorou no período de 30/12/2009 a 29/08/2011, resultando na transferência de duas parcelas de R$ 2.105.400,00, em 1º/06/2010 e 30/12/2010 (peça 10, p. 38) . O prazo prestação de contas foi sucessivamente prorrogado até 15 dias a partir da data de recebimento do ofício de 24/01/2012 (peça 8, p. 39) . 
3.	Na fase interna da TCE, entendeu-se que a prestação de contas, apresentada a destempo e de forma incompleta, logrou comprovar a aquisição de gêneros alimentícios nas quantias de R$ 263.650,00 e R$ 536.102,25, mediante transferências eletrônicas. Por conseguinte, o concedente aprovou a execução dessas despesas limitadas ao valor de R$ 447.861,26, correspondente à média de frequência dos beneficiários às atividades do programa, de 56%, aferida pelo concedente mediante vistorias, reprovando a quantia de R$ 3.762.938,74.
4.	Neste Tribunal, o Auditor Federal de Controle Externo - AUFC da então Secretaria de Controle Externo no Piauí - Secex/PI considerou que, além dos gastos de R$ 263.650,00 e R$ 536.102,25, acima mencionados, seria possível reconhecer a regularidade de um outro desembolso, no valor de R$ 799.140,09, ocorrido em 07/06/2010. Assim, teriam sido comprovadas despesas no montante de R$ 1.598.892,34, do qual 56%, ou R$ 895.379,71, corresponderiam à execução física do programa, aferida mediante vistoria. Desse modo, o valor do débito ficaria reduzido para R$ 3.315.420,29, em valores originais, composto pelas parcelas de R$ 1.510.237,55 e R$ 1.805.182,74, referentes a 1º/06/2010 e 30/12/2010, respectivamente (peça 15, p. 7) .
5.	Por seu turno, o Diretor Técnico, com o apoio do Titular da Unidade, divergiu da regularidade da despesa de R$ 799.140,09, descrita na nota fiscal 87 (peça 9, p. 32) , referente a gêneros alimentícios, "haja vista que, apesar de haver o comprovante de Transferência Eletrônica à empresa fornecedora (peça 9, p. 34) , a ausência do extrato bancário relativo ao período dessa despesa não permite atestar se ela realmente ocorreu, ou se, por exemplo, foi estornada". 
6.	Assim, de acordo com a metodologia de cálculo do Diretor Técnico, o débito montou a R$ 3.346.740,09, em valores originais, em decorrência de não ter sido comprovada a aplicação de R$ 799.140,09 em reforço alimentar, R$ 126.000,00 em material esportivo e R$ 2.421.600,00 em recursos humanos, distribuído nas parcelas de R$ 1.241.340,09 e R$ 2.105.400,00, referentes a 1º/06/2010 e 30/12/2010 (peça 13, p. 3) .
7.	De acordo com a moldura objetiva definida pelo escalão dirigente da Secex/PI, foi promovida a citação do Sr. Raimundo Mendes da Rocha, presidente da Famepi, em solidariedade com a referida entidade, para apresentar alegações de defesa quanto à ausência de demonstração do nexo de causalidade entre os recursos repassados e as ações executadas e à insuficiência da documentação apresentada, a ti¿tulo de prestação de contas final, sobre as metas recursos humanos, material esportivo e suplementar e reforço alimentar, com ofensa ao art. 70, parágrafo único, da Constituição Federal, ao art. 93 do Decreto-Lei 200/1967, ao art. 145 do Decreto 93.872/1986 e aos arts. 56 e 58 da Portaria Interministerial MP/MF/MCT 127/2008, e/ou para comprovar o recolhimento do débito abaixo descrito: 
	Valor (R$) 
	Data

	1.241.340,09
	1º/06/2010

	2.105.400,00
	30/12/2010

8.	Transcorrido o prazo para defesa, a Famepi se manteve silente. O Sr. Raimundo Mendes da Rocha alegou, em síntese:
	a) a prescrição para instauração da tomada de contas especial;
	b) a execução integral do plano de trabalho pactuado, como teria atestado o Parecer 42/2015 (peça 11, p. 15) ; 
	c) a observância de todas as regras do convênio, com a realização de licitações e informação aos municípios da localização de cada núcleo;
	d) a prestação de contas no prazo legal, com todos os documentos comprobatórios;
	e) o encaminhamento, ao concedente, dos comprovantes de gastos com recursos humanos (anexo IV, peça 117, p. 54-66, 118-129) e de todas as listas de frequência dos alunos e servidores (anexo III, peças 32, p. 84-88; 33-117) ;
	f) a natureza formal das falhas apontadas, causadas pela estrutura administrativa inadequada da Famepi, as quais não provocaram dano nem comprometeram a análise das contas;
	g) a ausência de identificação de ato ilícito praticado pelo responsável ou do locupletamento ou beneficiamento de terceiro; e
	h) o enriquecimento sem causa da União, caso venha a ser condenado a restituir os recursos aplicados no objeto pactuado. 
9.	Devido à reestruturação do Tribunal, a continuidade da instrução do feito foi transferida para a Secretaria de Controle Externo de Tomada de Contas Especial - SecexTCE. Na primeira análise das alegações de defesa (peça 135) , o AUFC afastou a preliminar de prescrição, e, no mérito, posicionou-se pela rejeição integral das alegações de defesa, com julgamento pela irregularidade das contas do Sr. Raimundo Mendes da Rocha e da Famepi, a teor do art. 16, inciso III, alíneas "a" e "b", da Lei 8.443/1992, e a condenação solidária dos Responsáveis ao pagamento do débito especificado nas citações, atualizado monetariamente e acrescido dos juros de mora, calculados a partir das datas discriminadas até a data do efetiva quitação do débito, sem prejuízo da aplicação da multa prevista no art. 58, inciso II, da referida lei.
10.	O Diretor Técnico (peça 136) , a seu turno, ponderou haver elementos suficientes nos autos para comprovar parcialmente as despesas referentes a recursos humanos, no importe de R$ 827.100,00 (peças 117-129) , dos quais R$ 713.247,28 corresponderiam a recursos federais e deveriam ser deduzidos do débito, que passaria a ter a seguinte composição:
	Valor (R$) 
	Data

	796.990,27
	1º/06/2010

	1.805.182,74
	30/12/2010

11.	Ressalvo que a exclusão de R$ 713.247,28 do débito constante da citação, defendida no Parecer do Diretor Técnico, resultaria que tal dano ao erário tivesse o novo valor original de R$ 2.633.492,81, e não de R$ 2.602.173,01, registrado em sua proposta de encaminhamento.
12.	Feito esse registro, cabe consignar que, acolhendo sugestão do Ministério Público junto ao TCU (peça 138) , representado pelo Procurador Rodrigo Medeiros de Lima, determinei o retorno dos autos à Secex/TCE, a fim de que avaliasse o impacto das fichas de frequência apresentadas pelo responsável em relação ao débito apurado no presente processo (peça 139) . 
13. 	Na mais recente análise das alegações de defesa (peça 141) , que contou com a anuência do escalão dirigente da Secex/TCE (peças 142 e 143) , o AUFC manifestou-se pela não incidência, ao caso concreto, da prescrição punitiva, com base no prazo geral de 10 anos fixado no art. 205 do Código Civil, conforme orientação fixada no Acórdão 1441/2016-TCU-Plenário (relator Ministro Benjamin Zymler, redator Walton Alencar Rodrigues) , e analisou a prescrição condenatória à luz da Lei 9.873/1999, sustentando que o prazo quinquenal nela previsto não teria se aperfeiçoado devido à ocorrência de diversas causas interruptivas. 
14.	No mérito, analisou, por amostragem, as listas de frequência de 13 dos 126 núcleos de atividade, constatando que o comparecimento dos beneficiários se situou em patamar superior a 75%, maior do que o percentual de frequência de 56% apurado pelo concedente mediante visitas in loco. Entretanto, propôs que nenhum percentual de redução seja aplicado sobre "o montante despendido, já que, sob o aspecto financeiro, a despesa foi devidamente comprovada, e os percentuais relatados não permitem uma extrapolação capaz de assegurar que o valor apurado atende ao disposto no Regimento."  Assim, o débito referente à meta de reforço alimentar, para a qual havia a dotação federal de R$ 1.663.200,00, se resumiria ao valor de R$ 19.146,00, cujo dispêndio não foi comprovado.
15.	Quanto à meta de material esportivo e suplementar, o débito corresponde à totalidade dos recursos federais previstos, R$ 126.000,00. Apesar da presença nos autos do termo de recebimento de material (peça 4, p. 23) , há indícios de se tratar de material disponibilizado pelo Ministério do Esporte, haja vista que a convenente e o seu presidente não apresentaram comprovante de pagamento.
16.	Na meta recursos humanos, para a qual estava prevista a destinação de R$ 2.421.600,00 em recursos federais, o AUCE entende que aproveitaria aos responsáveis a apresentação de vários recibos de pagamentos a coordenadores e monitores, no valor de R$ 827.100,00, dos quais R$ 713.247,28 de origem federal, de modo que o débito associado a essa meta corresponderia a R$ 1.708.352,72.
17.	A proposta de encaminhamento uniforme da Secex/TCE contempla a irregularidade das contas dos responsáveis, fundamentada no art. 16, inciso III, alínea "c", da Lei 8.443/1992, a condenação ao pagamento do débito de R$ 1.917.806,38, em valores originais, de acordo com as parcelas abaixo descritas, e a aplicação da multa prevista no art. 57 da mesma lei: 
	VALOR (R$) 
	DATA 

	348.508,63
	1º/06/2010

	1.569.297,75
	30/12/2010

18. 	Observo que o somatório de todas as parcelas de recursos federais cuja destinação não foi comprovada, (R$ 19.146,00, R$ 126.000,00 e R$ 1.708.352,72) , nos termos dos parágrafos 14 a 16 supra, totalizaria R$ 1.853.498,72, e não R$ 1.917.806,38, conforme consta da proposta de encaminhamento acima descrita.
19.	O Ministério Público junto ao TCU, representado pelo Procurador Rodrigo Medeiros de Lima, manifestou-se de acordo com o encaminhamento sugerido pela Unidade Técnica, afirmando a não ocorrência da prescrição da pretensão de ressarcimento e da pretensão punitiva, com base no entendimento consolidado da Corte de Contas quanto à incidência do prazo geral de prescrição do art. 205 do Código Civil, de dez anos, sem prejuízo de registrar divergência pontual quanto ao exame da prescrição realizado pela unidade técnica à luz da Lei 9.873/1999, especialmente quanto à possibilidade de consideração de mais de uma causa interruptiva de mesma natureza.
20.	Alinho-me à conclusão de que o instituto da prescrição não incidiu no caso em apreço, gizando os fundamentos pelos quais o faço. Cumpre destacar que a decisão adotada pelo Supremo Tribunal Federal - STF nos autos do Recurso Extraordinário 636.886 (Tema 899 da Repercussão Geral) vai ao encontro do entendimento desta Corte de Contas de que a prescritibilidade da pretensão de ressarcimento ao erário com base em decisão de tribunal de contas somente alcança a fase judicial da execução do título extrajudicial, não atingindo os processos de controle externo em trâmite no TCU (v. Acórdão 5236/2020-TCU-Primeira Câmara, Rel. Min. Benjamin Zymler) .
21.	A propósito, insta reportar que os Embargos de Declaração opostos pela Advocacia-Geral da União - AGU contra o RE 636.886 foram apreciados pelo Plenário do STF, em sessão virtual ocorrida de 13 a 20/8 de 2021. Naquela assentada, o Pretório Excelso negou provimento ao recurso, nos termos do voto do relator, Ministro Alexandre de Moraes, que assim se manifestou (trecho do voto) :
"Os argumentos acima elencados conduzem à conclusão no sentido de que a pretensão executória de título executivo proveniente de decisão do TCU da qual resulte imputação de débito ou multa é prescritível; e, portanto, a ela se aplica o prazo prescricional da Lei de Execução Fiscal. Nenhuma consideração houve acerca do prazo para constituição do título executivo, até porque esse não era o objeto da questão cuja repercussão geral foi reconhecida no Tema 899, que ficou adstrito, como sobejamente já apontado, à fase posterior a formação do título." (grifo acrescido) 
22.	Como se vê, a decisão do STF se referiu especificamente à etapa judicial da execução do título, sem tratar dos processos de controle externo que tramitam no TCU.
23.	Outrossim, convém ressaltar que, ao apreciar o TC Processo 000.006/2017-3, este Tribunal decidiu remeter a análise do tema ao processo que será criado em decorrência do Acórdão 459/2022-TCU-Plenário (redator Ministro Walton Alencar Rodrigues) , de 9/3/2022. A decisão determinou à Secretaria-Geral de Controle Externo desta Casa que formasse grupo técnico de trabalho para elaboração de projeto de ato normativo para disciplinar "o tema da prescrição da pretensão ressarcitória e da prescrição da pretensão punitiva no âmbito do controle externo, tendo por base jurisprudência predominante do Supremo Tribunal Federal, adequando-a às especificidades das diversas formas de atuação do Tribunal de Contas da União". 
24.	É de se destacar que, em cumprimento à aludida determinação desta Corte, foi autuado, recentemente, o processo administrativo TC Processo 008.702/2022-5, de relatoria do ministro Antonio Anastasia, que trata do "projeto de ato normativo para regulamentar, no âmbito do Tribunal de Contas da União, a prescrição para o exercício das pretensões punitiva, de ressarcimento e executória, bem como identificar os possíveis impactos da prescrição nos processos mais relevantes".
25.	Dessa forma, alinho-me à jurisprudência pacífica desta Corte de Contas quanto à imprescritibilidade do dano causado ao erário (Enunciado 282 da Súmula de Jurisprudência/TCU) e à prescritibilidade decenal aplicável à pretensão punitiva do Tribunal, nos termos do Acórdão 1441/2016-TCU-Plenário (relator Ministro Benjamim Zymler e redator Ministro Walton Alencar Rodrigues) , a qual não incidiu no caso concreto, haja vista que o prazo para prestar contas foi prorrogado em até 15 dias a partir da data de recebimento do ofício de 24/01/2012 e a citação dos responsáveis foi ordenada em 05/06/2017 (peça 17) .
26.	No mérito, cabe relembrar que é ônus do administrator de recursos públicos prestar contas e nela comprovar a boa e regular aplicação dos recursos federais que lhes foram confiados, por imposição decorrente do ordenamento jurídico, a teor do bloco normativo composto pelas disposições dos arts. 70, parágrafo único, da Constituição Federal, 93 do Decreto-lei 200/1967 e 66 do Decreto 93.872/1986. 
27.	Ou seja, é ônus do gestor público aplicar os recursos financeiros na finalidade prevista no plano de trabalho, além de oferecer documentação que demonstre, de forma efetiva, os gastos efetuados e o nexo de causalidade entre as despesas realizadas e a verba federal recebida. 
28.	Firme nessa premissa, acolho a análise de que não foi demonstrada a execução da meta de aquisição de material esportivo e suplementar, no valor de R$ 126.000,00, haja vista a ausência de comprovantes de pagamento nos autos. 
29.	 Com relação à meta de reforço alimentar, além dos dispêndios de R$ 263.650,00 e R$ 536.102,25, cuja regularidade foi reconhecida desde a fase interna desta TCE, acolho como escorreito o desembolso no valor de R$ 799.140,09, ocorrido em 07/06/2010 (peça 9, p. 32 a 34) , devido à presença da nota fiscal contendo a identificação do convênio, do recibo emitido pelo fornecedor (que vem a ser o mesmo das outras duas aquisições de gêneros alimentícios) e da transferência eletrônica que o identifica como beneficiário. Assim, foram comprovados gastos de R$ 1.598.892,34.
30.	As vistorias realizadas pelo concedente e a análise amostral das fichas de presença fornecidas juntamente com as alegações de defesa constituem indício robusto da execução física do Programa Segundo Tempo. Desse modo, concluo pela regularidade da totalidade dos gastos comprovados, carecendo de demonstração a destinação dada aos R$ 19.146,00 que integralizavam a dotação de R$ 1.663.200,00.
31.	No tocante à meta de recursos humanos, para a qual foi alocada a dotação federal de R$ 2.421.600,00, divirjo da proposta de acolhimento de gastos no valor de R$ 827.100,00, formulada na mais recente instrução da Secex/TCE, amparada exclusivamente nos recibos dos prestadores de serviço. Com efeito, não há elementos que demonstrem a relação existente entre esses pagamentos e o emprego dos recursos do Convênio 725.057/2009, tais como relação dos pagamentos efetuados e extrato bancário da conta exclusiva do convênio, o que constitui inobservância ao disposto na Cláusula Décima - Da Prestação de Contas, § 3º, do instrumento firmado (peça 3, p. 3-4) , que assim dispõe:
"CLÁUSULA DÉCIMA - DA PRESTAÇÃO DE CONTAS
O CONVENENTE se sujeita a prestar contas da boa e regular aplicação dos recursos pactuados, observando-se o seguinte:
prazo de 60 dias, após o término da vigência para apresentação da prestação de contas;
quando a prestação de contas não for encaminhada no prazo indicado, fica estabelecido o prazo máximo de até 30 (trinta) dias para sua apresentação, ou recolhimento dos recursos, incluídos os rendimentos da aplicação no mercado financeiro, atualizados monetariamente e acrescidos de juros de mora, na forma da lei
	(...) 
	PARÁGRAFO TERCEIRO. A Prestação de Contas deste Convênio, incluindo a contrapartida financeira e os rendimentos apurados em aplicações no mercado financeiro, deverá ser assim constituída:
a) relatório de cumprimento do objeto;
b) cópia do Plano de Trabalho aprovado na celebração do Convênio;
c) cópia do Termo de Convênio e eventuais Termos Aditivos;
d) declaração de realização dos objetivos a que se propunha o instrumento; 
e) relatório de Execução Físico-Financeira, conforme documentação especificada nas Diretrizes do Programa Segundo Tempo e no 3° Relatório - Fase Final/Cumprimento do Objeto, estabelecido pela SNEED/ME; 
f) relatório de Execução da Receita e Despesa;
g) relação de pagamentos efetuados;
h) relação de bens adquiridos, produzidos ou construídos com recursos deste Convênio, quando for o caso;
i) cópia autenticada dos comprovantes de despesas relativas à aquisição de bens e materiais permanentes, quando for o caso;
j) conciliação do saldo bancário, quando for o caso; 
k) cópia do extrato da conta bancária específica;
1) comprovante de recolhimento de saldo de recursos não aplicados à conta indicada pelo CONCEDENTE, quando houver;
m) cópia do despacho adjudicatório e homologação de licitações realizadas ou justificativas para sua dispensa ou inexigibilidade, com o respectivo embasamento legal; 
n) relatório/declaração do responsável pelo acompanhamento deste Convênio; 
o) relatório/declaração da Entidade de Controle Social, responsável pelo acompanhamento deste Convênio; 
p) cópia das faturas, recibos, notas fiscais e quaisquer outros documentos comprobatórios das despesas previstas no Plano de Trabalho; 
q) termo de compromisso por meio do qual o CONVENENTE será obrigado a manter os documentos relacionados ao convênio.
32.	Desse modo, a míngua de elementos que permitam aferir a origem dos recursos utilizados no pagamento de pessoal, é inafastável a conclusão de que tais pagamentos podem ter sido custeados por recursos provenientes de quaisquer outras fontes. Assim, sob o aspecto financeiro, não comprovada sequer a aplicação de R$ 827.100,00 na concretização da meta de recursos humanos, restando como débito a integralidade da verba de R$ 2.421.600,00 prevista para esse fim no plano de trabalho. 
33.	Conforme acima exposto, os responsáveis não lograram demonstrar a aplicação, na consecução das metas pactuadas, das parcelas de R$ 126.000,00 (material esportivo e suplementar) , R$ 19.146,00 (reforço alimentar) e R$ 2.421.600,00 (recursos humanos) , o que perfaz o dano ao erário federal de R$ 2.566.746,00, em valores originais, a ser imputado preferencialmente na transferência mais recente, por ser a hipótese mais favorável aos responsáveis, da seguinte forma:
	 VALOR (R$) 
	DATA 

	461.346,00
	1º/06/2010

	2.105.400,00
	30/12/2010

34.	Pela falta de comprovação de despesas referentes a maior parte dos recursos recebidos, bem como pela ausência de elementos necessários para demonstrar a regularidade dos pagamentos efetuados, caem por terra as alegações do Sr. Raimundo Mendes da Rocha de que teria prestado contas no modo e no prazo avençado, de que executou integralmente o plano de trabalho pactuado e de que as falhas existentes teriam natureza meramente formal.
35.	Independentemente da inexistência de prova de locupletamento, por não ter observado às obrigações assumidas no instrumento do convênio, o referido responsável sujeita-se a ter suas contas julgadas irregulares, com fundamento no disposto pelo art. 16, inciso III, alíneas "b" e "c", da Lei 8.443/1992, com a condenação ao pagamento do débito acima descrito.
36.	O presente caso se amolda ao disposto na Súmula 286 de Jurisprudência do TCU, segundo a qual "a pessoa jurídica de direito privado destinatária de transferências voluntárias de recursos federais feitas com vistas à consecução de uma finalidade pública responde solidariamente com seus administradores pelos danos causados ao erário na aplicação desses recursos."
37.	Ademais, é cabível, diante da gravidade dos fatos narrados, aplicar individualmente aos responsáveis a penalidade pecuniária insculpida no art. 57 da Lei 8.443/1992, sancionamento para o qual não há óbices, nos termos do paradigmático Acórdão 1441/2016-TCU-Plenário (relator Ministro Benjamin Zymler e redator Ministro Walton Alencar Rodrigues) , conforme consta do item 25 supra.
38.	Outrossim, cumpre autorizar o pagamento das dívidas em até 36 parcelas mensais e consecutivas, caso solicitado, e a cobrança judicial das dívidas, se necessária, bem como remeter cópia do Acórdão que vier a ser proferido à Procuradoria da República no Estado do Piauí, consoante previsto no art. 209, § 7º, do Regimento Interno/TCU, bem como à Secretaria Especial do Esporte do Ministério da Cidadania, para ciência.
	Ante o exposto, voto por que seja adotada a deliberação que ora submeto a este Colegiado.
T.C.U., Sala das Sessões, em 04 de outubro de 2022.
MARCOS BEMQUERER COSTA
Relator